最高法院刑事判決　　　　　　　　　　　　　　　　八十七年度台上字第七二九號
　　上　訴　人　甲○○
　　選任辯護人　張
右上訴人因竊佔案件，不服台灣高等法院中華民國八十五年一月二十三日第二審更審
判決（八十四年度上更(一)字第五五二號，起訴案號：台灣新竹地方法院檢察署八十一
年度偵字第一○○四○號），提起上訴，本院判決如左：
    主  文
原判決關於甲○○部分撤銷，發回台灣高等法院。
    理  由
本件原判決認定上訴人甲○○係再興育樂開發股份有限公司（下稱再興公司）總經理
。緣再興公司在新竹縣湖口鄉○○段興建再興高爾夫球場，上訴人與該公司董事長李
正武、工地主任鄭紹己（均經判處罪刑並緩刑確定），皆明知新竹縣湖口鄉○○段南
窩小段三七六號、三八二號土地，為財政部國有財產局管理之國有土地，其中三七六
號土地原作為山間農路使用，財政部國有財產局已通知該公司，在未辦妥價購前不得
先行使用該土地，新竹縣政府亦通知須先完成購地辦理廢道手續後始得挖掘該道路。
因該二筆土地夾雜在整個球場之中，如未能合併開發使用，有礙球場之利用，渠等三
人急於興建球場，在未辦妥價購及廢道手續前，竟共同意圖為第三人再興公司不法之
利益，於民國八十年七、八月間，結夥僱用不知情之工人，將前揭國有土地，如原判
決附圖一綠色部分面積○‧五二八二公頃及附圖二斜線部分面積○‧二六九二公頃，
竊佔後闢建為再興高爾夫球場之一部分使用等情，因予撤銷第一審關於上訴人部分之
判決，改判仍論處刑法第三百二十一條第一項第四款、第三百二十條第二項之結夥三
人以上竊佔罪刑（緩刑三年），固非無見。
惟查：(一)告發人陳玉嬌於告發狀中固謂：「再興公司於民國八十年七、八月間，在湖
口鄉○○段南窩小段之土地上，闢建再興高爾夫球場」，將國有產業道路損壞云云（
見偵查卷第一宗第四頁背面）。然據上訴人及李正武、鄭紹己均供稱：球場於八十年
九月動工，八十一年二、三、四月間始開發至該三七六號土地（見第一審卷第七四頁
、第一三七頁、第一七二頁背面）。觀諸卷附新竹縣政府建設局雜項執照及八十年九
月四日建都字第一一二七五號函等影本，該局係於八十年九月三日核發再興公司整地
工程之雜項執照，並函知依規定應自領得雜項執照之日起六個月內會同承造人及監造
人至該局申報開工（見偵查卷第一宗第六三－六四頁）。又依新竹縣政府八十一年一
月二十日八十一府建都字第一四四六號函載：「本案經現場勘查（再興高爾夫球場）
基地內原有之農路已被施工挖掘屬實」（見上訴卷第二二頁）。是原判決認定上訴人
於八十年七、八月間結夥僱用不知情之人竊佔系爭國有土地，即與上開卷證資料不符
，究竟何時竊佔，自有查明之必要。(二)按刑法規定之結夥三人以上之犯罪，應以在場
共同實施或參與分擔實施犯罪之人為限，不包括同謀共同正犯在內。上訴人固參與球
場之開發，為其所是認，並據鄭紹己供稱：上訴人有主持球場之開工典禮，於施工期
間偶而會至工地等語（見上更(一)卷第二一頁）。然竊佔罪為即成犯，於完成竊佔行為
時犯罪即成立，其後之使用土地僅係竊佔罪之狀態繼續，而非行為之繼續。是上訴人
有無結夥僱用不知情之工人竊佔系爭國有土地，在於竊佔當時上訴人是否在場共同僱
工為之或參與分擔其事。原判決未就此調查審認，僅以上訴人於開工典禮在場及施工
期間會至工地，遽認係與鄭紹己、李正武結夥三人共犯竊佔，自有調查未盡之違法。
以上，或為上訴意旨所指摘，或為本院得依職權調查之事項，應認原判決關於上訴人
部分，仍有撤銷發回更審之原因。至妨害公眾往來安全罪部分，就起訴事實觀之，與
發回部分有裁判上一罪之牽連關係，基於審判不可分原則，應併予發回。末查，上訴
人另因涉嫌竊佔同小段三八○號國有土地及二四五、二四五－三、二三六－七號私有
土地闢建再興高爾夫球場，有竊佔等罪嫌，經古霖昌、張德港、古阿泉向台灣新竹地
方法院檢察署告發偵辦部分（見該署八十五年度偵字第一○六九二號偵查卷影本），
與本案有無連續犯之裁判上一罪關係﹖是否為本件起訴效力所及而應一併審判﹖案經
發回，亦應注意及之。
本件係刑事訴訟法第三百七十六條第二款之案件，惟於修正刑事訴訟法施行前，原得
上訴於第三審法院，且已繫屬於法院，依刑事訴訟法施行法第五條第一項規定，仍應
依修正前之法定程序終結之，併此說明。
據上論結，應依刑事訴訟法第三百九十七條、第四百零一條，判決如主文。
中      華      民      國    八十七    年      二      月    二十七    日
                              最高法院刑事第二庭
                                  審判長法官  施  文  仁
                                        法官  陳  炳  煌
                                        法官  張  淳  淙
                                        法官  洪  文  章
                                        法官  林  錦  芳
      右正本證明與原本無異
                                              書  記  官
中      華      民      國    八十七    年      三      月      六      日
